臺灣苗栗地方法院刑事判決　　　　　　　 93年度訴字第197號
公　訴　人　臺灣苗栗地方法院檢察署檢察官
被　　　告　丙○○
被　　　告　乙○○
共　　　同
選任辯護人　張智宏律師
上列被告因偽造文書等案件，經檢察官提起公訴（92年度偵字第
3328號），本院判決如下：
    主  文
丙○○、乙○○共同行使偽造私文書，足以生損害於公眾及他人
，各處有期徒刑參月，如易科罰金，均以參佰元折算壹日。
    事  實
一、丙○○係設在苗栗縣苗栗市○○路95號苗栗房屋仲介公司之
    負責人，乙○○則係附屬該公司之代書。於民國（下同）83
    年5 月間，丙○○、乙○○受甲○○之委託，以每坪新台幣
    （下同）4 萬7 千元價格，代為出售甲○○所有坐落苗栗縣
    苗栗市○○段1200地號土地，及甲○○之母俞張海妹所有坐
    落同段1199地號土地予丁○○後，再受丁○○之委託，以每
    坪5 萬元之價格，代為轉售上開2 筆土地予庚○○，因庚○○未具自耕農身分，依當時法令無法辦理過戶登記，庚○○
    本不願購買，然丙○○為確保土地仲介能夠成功，以便能多
    收取轉賣1 次之土地仲介費及代書費用，乃向庚○○表示可
    將土地先登記在有自耕能力之人名下，庚○○為避免其所繳
    交之訂金遭沒收，遂同意將土地登記在其妹蘇紹美名義下。
    丙○○明知甲○○、俞張海妹並未授權或同意其將上開2 筆
    土地設定抵押予庚○○，且俞張海妹、甲○○母子與庚○○
    並無債權債務關係，竟與乙○○基於共同意圖損害甲○○、
    俞張海妹利益之背信、行使偽造私文書及使公務員登載不實
    之犯意聯絡，於83年5 月25日，由丙○○指使乙○○利用甲○○所交付其與俞張海妹之印鑑章各1 枚、印鑑證明書及國
    民身分證影本等物，接續盜蓋俞張海妹、甲○○之印鑑章於
    土地登記申請書、土地及建築改良物抵押權設定契約書上，
    以此方式接續偽造甲○○、俞張海妹名義之土地登記申請書
    、土地及建築改良物抵押權設定契約書等私文書，表示俞張
    海妹、甲○○本人同意將上開2 筆土地共同設定5 百萬元之
    抵押權（起訴書誤載為最高限額抵押權，應予更正）予庚○○；復由乙○○持上開偽造之土地登記申請書、土地及建築
    改良物抵押權設定契約書，向苗栗地政事務所承辦之公務員
    提出而行使之，使該不知情且僅有形式審查權之地政事務所
    承辦公務員，將俞張海妹、甲○○同意以上開2 筆土地設定
    抵押登記予庚○○之不實事項，登載於其職務上所掌管之土
    地登記簿公文書上，表示合法受理俞張海妹、甲○○與庚○○間抵押權設定登記之申請，及土地已為庚○○設定5 百萬
    元抵押權（起訴書誤載為最高限額抵押權）之旨，足生損害
    於俞張海妹、甲○○本人之利益，及地政機關對於土地他項
    權利審核管理之正確性。
二、案經甲○○訴由台灣苗栗地方法院檢察署檢察官發交苗栗縣
    警察局苗栗分局調查後，報請同署檢察官偵查起訴。
    理  由
一、證據能力方面：
    按被告以外之人於審判外之陳述，經當事人於審判程序同意
    作為證據，法院審酌該言詞陳述之情況，認為適當者，亦得
    為證據；又當事人、代理人或辯護人於法院調查證據時，知
    有第159 條第1 項不得為證據之情形，而未於言詞辯論終結
    前聲明異議者，視為有前項之同意，刑事訴訟法第159 條之
    5 第1 項、第2 項定有明文。本案被告及辯護人對於檢察官
    提出之證據方法，是否具有證據能力並未爭執（參見本院審
    理卷第24頁），則本案被告以外之人於審判外之陳述，自具
    有證據能力，合先說明。
二、訊據被告丙○○、黃敏慧均矢口否認有上開犯行，皆辯稱：
    我們沒有盜蓋甲○○、俞張海妹之印章，他們母子有同意我
    們幫他們辦理設定抵押，甲○○當場在我們公司蓋章，他們
    的印章不曾放在我們公司過云云。經查：
（一）被告丙○○、乙○○2 人，將上開2 筆土地設定抵押予庚○○，未曾徵得俞張海妹、甲○○母子之同意或授權乙情
      ，迭據告訴人甲○○於警詢時及檢察官偵查中指訴綦詳（
      參見92年度發查字第3 號偵查卷第3 頁、第4 頁、92年度
      發查續字第54號偵查卷第29頁、第30頁、92年度偵字第33
      28號偵查卷第26頁、第48頁）。告訴人甲○○復於94年4
      月21日以證人身分接受交互詰問時證述：「（問：當時出
      賣土地時，有無同意設定抵押權給何人？）沒有。我土地
      總共賣4 百多萬，被告當時跟我多要1 份空白印鑑證明。
      」、「（問：有無欠蘇紹美或庚○○債務？）沒有。我沒
      有欠他們錢，跟他們亦不認識。」˙˙˙「（問：當時你
      的印鑑章、印鑑證明，有無交給苗栗房屋？）有。」、「
      （問：何時、何地交給他們？）在他們公司苗栗房屋，時
      間記不起來，當時他們說要辦過戶，應該是交給代書乙○○。」、「（問：乙○○說他們有口頭告訴你要設定抵押
      ？）實際上沒有，從我土地交給他們買賣到交易完成，他
      們都沒有提。」˙˙˙˙「（問：他們拿了你們的印鑑章
      之後，有離開你們的視線嗎？）有。我的印章交在苗栗房
      屋那邊，是他們要求的。」、「（問：多久之後，才把印
      鑑章拿回來？）我每個禮拜都有回苗栗，大約1 、2 個禮
      拜後拿回來。」、「（問：你總共交幾份印鑑證明書給苗
      栗房屋？）當初他跟我要求幾份，我就給幾份，份數我已
      經忘記了。」˙˙˙「（問：印鑑章、印鑑證明有交給苗
      栗房屋，做何用？）他們說過戶要用。」、「（問：後來
      你到底有無在過戶的土地登記申請書、買賣所有權移轉契
      約書蓋章或簽名？）記不起來，但我自己簽名的我會知道
      。」、「（問：印鑑章交給苗栗房屋，是在蓋完買賣契約
      書以後？）當天同時。」、「（問：當天是何時？）83年
      5 月23日。」˙˙˙「（問：是否連同俞張海妹的章？）
      對。」˙˙˙「˙˙。他們只說要把印鑑章、印鑑證明交
      給公司。」˙˙˙「買賣契約書第2 期款，也是同一天，
      同時交印鑑章、印鑑證明。˙˙˙」、「（問：收到第4
      期款，苗栗房屋有把印鑑章、印鑑證明還給你嗎？）印鑑
      證明從頭到尾都沒有還我，印鑑章有還給我。」等語明確
      （本院審理卷96頁、第100 頁、第102 至第104 頁），並
      有土地登記簿謄本、土地登記申請書、土地及建築改良物
      抵押權設定契約書、苗栗地政事務所土地登記案件補正通
      知書、甲○○、俞張海妹及庚○○國民身分證、甲○○印
      鑑證明、大來代書事務所收費明細表及買賣契約書等影本
      在卷足憑（參見92年度發查字第3 號偵查卷第5 頁至第31
      頁），足見告訴人甲○○上開指訴及證述尚非無稽。
（二）從證人庚○○下列之證詞，亦可得知證人庚○○購買系爭
      2 筆土地時，從未與告訴人甲○○碰面，對設定抵押之事
      完全不知情：
 （1）證人庚○○於92年4 月16日警詢時陳稱：該2 筆土地是於
      83年˙˙˙˙向苗栗房屋仲介公司所購買，業務員為己○○；˙˙˙每坪以5 萬元購得˙˙˙都是由我太太戊○○
      跟己○○接洽、簽約的；˙˙˙當初苗栗房屋洽談時，說
      要過戶土地要有自耕農身分，本來要以我太太戊○○名義
      購買，後來要過戶時，苗栗房屋己○○說現在法律改了，
      有自耕農身分還要有現耕地，後來本想不要買，最後才想
      到我妹妹蘇紹美有符合身分，所以才先以她的名字購買後
      ，才過戶到我的名下，蘇紹美完全沒有出面，只是跟她借
      身分證、印章辦理過戶而已；與原地主甲○○、俞張海妹
      不認識，也沒有簽定買賣契約；該2 筆土地被設定抵押5
      百萬元，且債務人為甲○○及俞張海妹我不知道，是去年
      （91年）11月份，甲○○持該2 筆土地登記簿謄本來找我
      時，我才知道等語明確（參見92年度發查續字第54號偵查
      卷第31頁、第32頁）。
 （2）證人庚○○於92年7 月20日警詢時陳述：我們跟己○○洽
      談時，根本沒有談論過辦理抵押權為保障這些事項，我也
      不知道為什麼要辦這些手續，我完全不知道，是甲○○跑
      來詢問我時才知道有這種事；˙˙˙因為當初己○○堅持
      不肯讓我跟買方見面，所以出賣人為何人我也不知道，我
      想錢付清，過戶清楚就沒有我的事了，所以我沒認真去看
      買賣契約；付款方式是苗栗房屋手續辦到一個階段時，就
      付部分的錢˙˙˙都是用支票付的；˙˙˙支票都是交給
      己○○本人等語明確（參見92年度偵字第3328號偵查卷第
      18頁、第19頁）。
 （3）證人庚○○於92年10月3 日向檢察官證稱：「（問：本件
      土地如何而來？）我是直接跟苗栗房屋買的，契約上面的
      出賣人是甲○○，付了4 、5 百萬元，1 坪5 萬元購買的
      。」˙˙˙「（問：苗栗房屋的何人與你接洽？）己○○
      。」、「（問：土地上的抵押權如何而來的？）不知道，
      當時我與甲○○等人沒有債權債務的關係，我沒有叫苗栗
      房屋的人把這些土地的抵押權先設定給我。」、「（問：
      現在土地上的抵押權有無塗銷？）沒有，甲○○不肯。」
      等語明確（參見92年度偵字第3328號偵查卷第41頁、第42
      頁）。
 （4）證人庚○○於94年7 月21日到院接受交互詰問時證述：「
      （問：83年有無委託苗栗房屋購買土地？）有。」、「（
      問：何時找他們？）要問我太太才知道。」˙˙˙「（問
      ：賣主是誰？）俞先生。」、「（問：如何知道賣主是俞
      先生？）看土地權狀才知道。」、「（問：買賣契約何人
      定的？）我太太跟苗栗房屋簽訂的。」˙˙˙「（問：那
      時候你是否沒有自耕農的身分？）對。」、「（問：為何
      還願意買那2 筆土地？）找我妹妹先過戶到她那邊去。」
      、「（問：是否知道如果買方沒有自耕農身分，有時會設
      定抵押權給買方？）不知道。」、「（問：這次買賣有無
      要求賣方要設定抵押權給你？）這個都不知道。」、「（
      問：有無要求丙○○還是乙○○這樣做？）沒有，不知道
      要這樣做，對這個是外行。」、「（問：請審判長提示92
      年度發查字第3號卷第15、17頁，土地登記申請書、土地
      抵押權設定書，上面有你的印章，是否你蓋的？）印章是
      對的，我沒有空去蓋，這個都是我太太在跑。」˙˙˙「
      （問：有無委託苗栗房屋，設定抵押權給你？）沒有，我
      不知道抵押權的事情。他們辦好土地所有權狀給我就好了
      。」˙˙˙「（問：事後有拿到抵押權狀嗎？）沒有。」
      、「（問：你太太有無拿到？）沒有。」˙˙˙「（問：
      土地買賣都是你太太在處理？）對。」、「（問：既然你
      沒有自耕能力，為何要將印章交給苗栗房屋？）訂金交出
      去，他們不肯退還給我們，說叫我們找一個有自耕農身分
      的人，我們就找我妹妹有自耕農身分。」˙˙˙「（問：
      你後來從你妹妹名義移轉到你的名下，辦理的過程，誰在
      處理？）我太太。」˙˙˙「（問：有無聽過你太太提過
      土地有設定抵押權？）沒有。」等語明確（參見本院94年
      7月21日審判筆錄第3頁至第8頁）。
 （5）從證人庚○○上開證詞以觀，足見證人庚○○與原地主俞
      張海妹、甲○○母子既無債權債務關係，亦無要求苗栗房
      屋要原地主設定抵押，顯然在系爭2 筆土地上設定抵押權
      ，應係被告2人擅自主張。
（三）證人庚○○之妻戊○○，在出面處理系爭2 筆土地買賣過
      程中，不僅未曾與原地主俞張海妹及甲○○母子接洽，亦
      完全不知有設定抵押權之情形：
 （1）證人戊○○於92年4 月16日警詢時陳稱：是我出面跟己○○接洽的，但當初我只有跟己○○簽下付訂金5 萬元的契
      約而已，其餘都是己○○1 人全部包辦，我要求與原地主
      見面洽談，己○○就推說地主沒有空，到最後要辦理過戶
      時，己○○才向我索取印章及身分證，起初是拿我的身分
      證、印章，最後才用蘇紹美的；當初我向己○○開價每坪
      4 萬5 千元，己○○回答說原地主不肯以這種價錢售出，
      最後加到每坪5 萬元才成交等語（參見92年度發查續字第
      54號偵查卷第33頁）。
 （2）證人戊○○於92年10月21日向檢察官證稱：「（問：本件
      土地是否妳處理？）是。」、「苗栗房屋的己○○收了我
      的5 萬元後，告訴我說要有自耕地的人才可以買農地，我
      說沒有辦法買的話錢還給我，但他告訴我可以先過戶給有
      自耕地的親屬，到時候再過戶回來，他沒有告訴我可以先
      設定抵押權以保障權利。」、「（問：本件土地上庚○○
      是抵押權人有何意見？）我不知道這件事，我沒有要求苗
      栗房屋的人員要先設定抵押權，˙˙˙。」等語明確（參
      見92年度偵字第3328號偵查卷第48頁、第49頁）。
 （3）證人戊○○於93年4 月29日向檢察官證稱：「（問：有無
      取得本件土地的抵押權狀？）沒有，這件事情剛開始的時
      候，是我們想買1 塊地，苗栗房屋的營業員己○○就告訴
      我們，身分證上有自耕農的身分就可以買，不過要先付5
      萬元，他才可以跟對方談，後來說法律變更了，要自耕地
      才可以購買農地，我就說把錢還我，後來我們到苗栗房屋
      的辦公室，當時丙○○也有在場，她說農地可以先過戶到
      親屬的名下，之後再過戶過來，所以我們就決定要把土地
      先過戶到蘇紹美的名下。」、「（問：當時有無說好要設
      定抵押權？）沒有，我們也沒有拿到抵押權狀，是土地過
      戶到蘇紹美名下之後，才把土地權狀拿給我。」˙˙˙「
      （問：本件土地的過戶及設定抵押權事宜妳有無參與？）
      沒有，我只有把蘇紹美的相關資料跟印章交給苗栗房屋，
      另外在簽約的時候有把庚○○的印章及身分證交給苗栗房
      屋，我們沒有把庚○○的印鑑證明交給苗栗房屋，不過有
      把蘇紹美的印鑑證明交給苗栗房屋。」等語明確（參見92
      年度偵字第3328號偵查卷第72頁、第73頁）。
 （4）證人戊○○於94年7 月21日到院接受交互詰問時證述：「
      （問：83年你們委託苗栗房屋買土地，是否大部分的事情
      都是妳在處理？）是，大部分我在處理，本來要用我的名
      字買，因為我的身分證有自耕農的身分，可以買農地，要
      求我先開1 張5 萬元的支票，讓他們談，結果支票開了以
      後，說法律改了，要有農地才可以買，我就說把錢還給我
      ，我不買了，他們就說會想辦法幫我們過戶，我有跟己○○說，如果這樣我不買了，我請他將支票還給我，丙○○
      說有辦法幫我們過戶好。」、「（問：後來決定用蘇紹美
      的名義登記？）對，他們說要有直系親屬的關係，才可以
      過回來。」˙˙˙、「（問：丙○○、乙○○有跟妳提過
      要設定抵押權的事情？）沒有。」、「（問：是否知道有
      這種慣例，買方如果沒有自耕農的身分，賣方要設定抵押
      給買方作擔保？）不知道。」、「（問：妳有無要求他們
      幫妳辦抵押權？）沒有。」、「（問：買賣契約是妳去簽
      的？）他們說對方沒時間不方便出面，他們自己拿來給我
      們簽，我們就簽。」、「（問：有無看到契約出賣人是誰
      ？）沒有很認真去看，我以為付了錢，可以過戶就好。」
      、「（問：妳有無買賣契約書？）沒有，已經丟掉了。」
      、「（問：你們錢如何付？）開支票。」、「（問：支票
      交給誰？）楊小姐他們。」、「（問：為什麼錢不是交給
      賣主，而是交給仲介公司？）他們說賣主不能跟我們碰面
      ，我們要求買賣雙方要見面，但他們說賣方不方便。」、
      「（問：請審判長提示92年度偵字第3328號卷第28頁，是
      否用這些支票付款？）那麼久了，應該是。」、「（問：
      這些支票後來是誰提示？）當時我不知道存到哪邊，後來
      才知道都是存到丙○○那裡。我們付這個款楊小姐也都知
      道。」、「（問：你們土地款是否就是這6 張支票的錢？
      ）對。」、「（問：這個有無包括辦理土地過戶代書費用
      、規費？）那麼久忘記了，一般大部分都是土地的錢。應
      該是另外付。」、「（問：妳有無付壹條設定抵押權的代
      書費、規費8550元？）那麼久忘記了。當初他們叫我付什
      麼錢我就付錢。」、「（問：有無將庚○○印章交給苗栗
      房屋？）當初交蘇紹美的，那麼久也忘記了。」、「（問
      ：請審判長提示92年度發查字第3號卷第15、17頁，印章
      是否妳先生的？）是。」、「（問：這個是妳或是妳先生
      蓋的？）如果有蓋的話，應該是我蓋的。」、「（問：辦
      理土地登記申請書、設定抵押權申請書，該兩份是否有蓋
      過？）他們叫我蓋，我就蓋，只要能過戶就好，也沒有跟
      我講清楚˙˙˙。」、「（問：是否知道他們有自己拿你
      們印章去蓋？）有，他們有拿我們的印章去，蓋好後還給
      我們。」、「（問：何時拿去的？）應該就是要簽約之前
      ，他們說拿1 個沒有用的印章，那個印章我先生平常也沒
      有什麼用到，所以就拿給他們。」、「（問：剛看的印章
      是否就是印鑑章？）我們都沒有到戶政事務所開印鑑章，
      如果有的話，是他們去辦得，他們有說拿1 個沒有用的印
      章就好了，如果用完就拿回來給我們。」、「（問：後來
      苗栗房屋有把抵押權他項權利證明書給你們嗎？）沒有。
      」、「（問：你們何時才知道買的土地上面有抵押權？）
      蘇紹美要過戶到庚○○的時候，我有請乙○○要辦理，她
      說她已經沒有在苗栗房屋了，我再請蔡瑞鳳代書辦理。」
      ˙˙˙「（（問：既然庚○○沒有自耕能力，為何要交庚○○的印章給苗栗房屋？）他們叫我們交，我們就交，我
      請他們還我支票5 萬元，他們就不還。」、「（問：妳有
      將庚○○的印章交給苗栗房屋保管嗎？）反正他們來跟我
      拿，我就交給他們。」、「（問：所謂保管，離開後還是
      留在苗栗房屋？）印章是他們到我家拿去的，辦好後才拿
      來還我的。」、「（問：辦好是何時？）隔好幾天。」、
      「（問：有無問他辦什麼事？）因庚○○他妹妹剛好有自
      耕能力，所以先用蘇紹美的名字，以後才可以過戶到庚○○名下。因為這樣才會把蘇紹美拉進來。」、「他說先要
      把土地辦到蘇紹美名下後，印章才要還給我。」˙˙˙「
      （問：在妳的印象裡面，有無在苗栗房屋，拿庚○○的印
      章蓋印過？）我本身沒有蓋。」˙˙˙「（問：印象中，
      有無將庚○○的身分證交給苗栗房屋？）應該有。」˙˙
      ˙「（問：請審判長提示92年度偵字第3328號卷第28頁，
      票面金額5 萬元的支票，是否妳交給苗栗房屋的支票？）
      對。」、「（問：妳交付的時間，是何時？）應該是當天
      即83年5 月5 日。」、「（問：95萬元的支票，日期83年
      5 月23日，是否妳交給苗栗房屋的支票？）對。」、「（
      問：妳交付該張支票時，是否已經決定要將農地登記在蘇
      紹美的名下？）對。5 萬元支票不能還我們之後，我們才
      決定土地過戶給蘇紹美名下，那時不能登記在我們名下，
      我就說不買了，他們說有辦法可以辦理過戶。」、「（問
      ：這6 張支票都是土地的錢？）對。」、「這些錢全部都
      是付土地的錢，那麼久忘記了，應該還有仲介費。」˙˙
      ˙「（問：這兩筆土地移轉登記好後，權狀交給誰？）交
      給我。」˙˙˙「（問：資料裡面有無他項權利證明書？
      ）沒有。」˙˙˙「（問：後來從蘇紹美名下移轉到庚○○名下，是蔡代書辦理？）對。」、「（問：蔡代書有無
      說該筆土地有設定抵押？）有，他說土地有設定5 百萬，
      他問設定人是誰，我說不知道。他問我是不是我公公，我
      說不是，不曉得是誰。我有問他要不要撤銷，他說不用，
      對我沒有什麼損失。」˙˙˙「（問：這兩筆土地，1 坪
      買多少錢？）那時候從4 萬5 千元開始談，他們一直加，
      加到5 萬元，我就決定不買，要讓5 萬元支票退票，當初
      就是不甘心虧5 萬元，所以才買，結果虧的更多，我還怕
      他們去提示支票。」˙˙˙「（問：妳剛說印章都交給他
      們，是誰的印章？）他們要庚○○的印章，我們就交庚○○的，要蘇紹美的，我們就交蘇紹美的。」等語明確（參
      見本院94年7 月21日審判筆錄第9 頁至第20頁）。
 （5）從證人戊○○上開證詞以觀，證人戊○○既未曾要求苗栗
      房屋要原地主設定抵押權，足見前一位證人庚○○上開所
      言非虛。故被告2 人在對證人庚○○詰問過程中之證詞，
      雖表示意見稱：可能時間久遠，證人庚○○忘記了，大部
      分的事情是他太太處理沒錯，設定抵押權事情他應該知道
      ，可能他忘記了云云，即非實在。
（四）苗栗房屋仲介公司之前業務員己○○，對原地主是否曾同
      意設定抵押權乙節，亦證述如下：
 （1）證人己○○於92年4 月26日警詢時陳稱：我與庚○○的老
      婆戊○○簽定買賣契約等語明確（參見92年度發查續字第
      54號偵查卷第37頁）。復於93年1 月14日向檢察官證稱：
      「（問：庚○○購買文山段1199、1200地號土地是否你所
      接洽？）是，˙˙˙，當時我負責買方庚○○這邊的業務
      ，我負責介紹庚○○和買方丁○○簽約，並且收受訂金，
      之後的每1 期款都是他自己到公司來繳。」、「（問：本
      件抵押權部分是否你處理？）不是，是代書乙○○在處理
      。」、「（問：為何會設定本件抵押？）我不清楚，我在
      這些土地過戶給庚○○他妹妹之後，才知道有設定抵押要
      來保障買方的權利。」、「（問：買方庚○○這邊有無人
      要求要設定抵押來保障買方的權利？）沒有，最後我知道
      的就是庚○○這邊找了1 個有自耕農能力的人來承受這些
      土地。」等語明確（參見92年度偵字第3328號偵查卷第52
      頁、第53頁）。
 （2）證人己○○於93年11月18日到院接受交互詰問時證述：「
      我是業務員，主要作房屋仲介，土地仲介。」、「（問：
      乙○○在公司擔任何職務？）代書。」、「（問：一般案
      件跟乙○○之間的分工情形？）我承接買賣雙方處理居間
      的業務，收受斡旋金，撮合買賣成立之後，才把全案業務
      移轉給專業代書辦理。」˙˙˙「（問：買賣契約部分，
      還有移轉登記部分，是否都是代書辦理？）對。」、「（
      問：如果要設定抵押權，是否也是代書辦的？）是。」、
      「（問：當時這家公司有幾位代書？）實際在做代書業務
      只有一位，是乙○○。」˙˙˙「（問：83年5 月時，甲○○有託你們公司出賣他媽媽的土地嗎？）賣方不是我處
      理，買方是我處理。」、「（問：當時買方是誰？）庚○○。」、「（問：不是丁○○嗎？）丁○○是我們另外的
      投資客。」、「（問：所謂的投資客是指？）他買了以後
      再轉賣。」、「（問：甲○○賣給丁○○這段，你有無參
      與？）沒有。」、「（問：你參與的是丁○○賣給庚○○
      的部分？）對。」、「（問：可是，甲○○說他在賣土地
      時，是由你幫他辦理？）我是跟另外一個同事林逸銘去他
      家，並不是我負責辦理，他找我一起去簽約，是林逸銘跟
      甲○○簽約。」、「（問：庚○○在買時，是否有說他沒
      有自耕農的身分？）是。」、「（問：這樣，他有無說要
      如何買？）先過戶給他所找的一個有自耕農身分的人，然
      後再辦移轉。」、「（問：就只有講這樣？）是。」、「
      （問：當時庚○○有無說，要把土地先設定抵押權給他，
      來保障他的權利？）不記得。」、「（問：有無聽庚○○
      提過，他跟甲○○、俞張海妹之間有無債務、債權關係？
      ）沒有。」˙˙˙「（問：是否知道一般在買賣農地時，
      如果買主沒有具備自耕農身分，是否要求設定抵押權以保
      障買主的權利？）一般是會。」、「（問：是否可以確定
      本件庚○○有無這樣要求？）我才剛去1 、2 個月，我的
      業務是雙方介紹完成後，其他由代書處理，我不知道怎樣
      作業。」˙˙˙「（問：本件的兩筆土地移轉登記手續，
      是誰辦理？）代書乙○○辦的。」、「（問：在辦理移轉
      的過程，你有無參與？）沒有。」˙˙˙「（問：你對於
      庚○○是否有跟被告2 人有談到設定抵押保障這件事情，
      有無辦法確定？）沒有。」等語明確（參見本院93年11月
      18日審判筆錄第5 頁至第10頁、第12頁至第14頁）。
 （3）從證人己○○上開證詞可知，系爭2 筆土地上設定抵押權
      ，係代書乙○○辦理的，其並不知情，故被告2 人一再辯
      稱有經當事人同意云云，亦不足採。
（五）至證人丁○○雖經本院屢傳未到，然其曾於92年9月22日
      向檢察官證述：「（問：是否有委託丙○○經營的苗栗房
      屋購買本件的土地？）有，˙˙˙，在83年間我有委託苗
      栗房屋來購買本件土地，也就是在文山段監理站附近的土
      地，大約4百多萬元。」、「（問：有無見過該土地的出
      賣人？）沒有，因為我完全委託丙○○的苗栗房屋買賣，
      我沒有打委託書給丙○○，我都是用口頭告知的。」、「
      （問：買該筆土地作何用途？）投資，買來就準備要賣掉
      ，賺取差價，出賣本件土地也是我委託丙○○的房屋辦理
      的。」、「（問：有無支付買賣價金？）有，都是用現金
      支付，大概每次都是付1百多萬元，我自己本身都沒有開
      過票據。」、「（問：當時1坪多少錢購買？）大概4萬多
      元，因為時間太長了，以及當時還有處理很多件的土地投
      資，當時購買的價錢是丙○○告訴我的，我認為可以就決
      定購買。」、「（問：之後本件土地是否有轉賣給他人？
      ）是，轉賣給何人不清楚，因為我是投資者，我只知道有
      轉賣給他人。」、「（問：本件土地的過戶及設定抵押你
      是否有參與？）沒有，這些事情我都不知道。」、「（問
      ：轉賣所得的價金你是否有拿到？）有，本件土地轉賣之
      後有賺到10幾萬元。」等語明確（參見92年度偵字第3328
      號偵查卷第35頁、第36頁）。從證人丁○○上開證詞以觀
      ，姑不論證人丁○○究係以投資客或是人頭身分購買系爭
      土地，其根本不知有設定低押權乙事，並無二致，益證設
      定抵押是被告2人擅自所為，至為灼明。
（六）至被告選任之辯護人提出「案件流程記事簿」節本2 份，
      欲證明庚○○、戊○○應知悉本件抵押權之設定乙節，然
      該份「案件流程記事簿」，僅係被告記載土地處理之情形
      ，屬於私人筆記性質，上面又無告訴人甲○○或證人庚○○、戊○○之親自簽章，自無從證明俞張海妹、甲○○母
      子有同意設定抵押權，故該份「案件流程記事簿」縱使真
      正，亦無法作為對被告2人有利之證據。
（七）綜上所述，證人庚○○、戊○○、己○○及丁○○既均不
      知系爭2 筆土地有設定抵押權，且上開證人與被告2 人均
      無任何過節，衡情應無虛偽陳述之必要，足認告訴人甲○○指訴被告2 人未得其同意，擅自以其母子2 人為債務人
      兼義務人，將系爭2 筆土地設定抵押予證人庚○○，應屬
      實情。至辯護人雖另為被告2 人辯護稱：因本件主債務並
      不存在，抵押權人不能對告訴人甲○○主張權利，對告訴
      人甲○○並未受到損害，無背信可言云云，並提出最高法
      院判決要旨2 則作為依據乙節，然本件抵押權人庚○○對
      抵押人俞張海妹及甲○○母子，即使無任何債權存在，俞
      張海妹及甲○○母子，將來有可能遭受抵押權人求償興訟
      之危險，況且，倘抵押權人拒絕塗銷土地登記簿謄本上之
      記載，告訴人甲○○勢必要循民事訴訟程序訴請塗銷，告
      訴人甲○○及其母俞張海妹將來興訟所耗費之時間及金錢
      ，確難以評估，難謂告訴人甲○○及其母俞張海妹之利益
      全然沒有遭受任何損害，故辯護人提出上開之辯護內容，
      應屬民事主張是否有理由之層面，仍無法解免被告2 人有
      刑事背信之犯行。是被告2 人前開所辯，顯為事後卸責之
      詞，不足採信。事證明確，被告2 人之犯行，均堪認定，
      應依法論科。
二、被告丙○○、乙○○2 人受告訴人甲○○之委託，為甲○○
    及俞張海妹處理系爭2 筆土地買賣事務之人，竟意圖損害委
    託人甲○○及其母俞張海妹之利益，藉處理本件土地買賣之
    便，偽造甲○○、俞張海妹名義，向地政機關申請設定不實
    之抵押權登記，致生損害於甲○○、俞張海妹之利益，核其
    2 人所為，均係犯刑法第216 條、第210 條之行使偽造私文
    書罪、第214 條之使公務員登載不實罪及第342 條第1 項之
    背信罪。被告2 人所犯上開3 罪，有犯意聯絡及行為分擔，
    應論以共同正犯。被告2 人偽造甲○○、俞張海妹名義之上
    開土地登記申請書、土地及建築改良物抵押權設定契約書等
    私文書，係利用同一犯罪機會接續為之，為接續犯。被告2
    人在土地登記申請書、土地及建築改良物抵押權設定契約書
    上盜蓋甲○○、俞張海妹之印鑑章，偽造完成上開私文書後
    復持以行使，渠等2 人盜用印章之行為，係偽造私文書之部
    分行為，其偽造私文書之低度行為，又為行使偽造私文書之
    高度行為所吸收，均不另論罪。被告2 人以1 行使偽造私文
    書之行為，同時觸犯背信及行使偽造私文書2 罪名，為想像
    競合犯，應依刑法第55條前段之規定，從1 重之行使偽造私
    文書罪處斷。又被告2 人所犯行使偽造私文書及使公務員登
    載不實罪間，有方法、結果之牽連犯關係，應依刑法第55條
    後段之規定，從1 重之行使偽造私文書罪處斷。爰審酌被告
    丙○○、乙○○係仲介公司之負責人及代書，為賺取轉賣系
    爭2 筆土地之仲介費及代書費，竟蒙蔽告訴人設定不實之抵
    押權，致生損害於告訴人之權益，有違商業道德，迄今尚未
    與告訴人成立民事和解，及犯後均未能坦白承認等一切情狀
    ，分別量處如主文所示之刑，以資懲儆。次查，刑法第41條
    已修正為犯最重本刑為5 年以下有期徒刑以下刑之罪，而受
    6 個月以下有期徒刑或拘役之宣告，因身體、教育、職業、
    家庭之關係或其他正當事由，執行顯有困難者，得易科罰金
    ，並規定於第41條第1 項前段，於90年1 月10日經總統公布
    施行，本件被告2 人之犯行，因發生在公布施行前，依刑法
    第2 條第1 項前段之規定，應適用修正後之裁判時之法律，
    因此依修正後之刑法第41條第1 項前段規定，同時諭知被告
    2人易科罰金之折算標準。
據上論斷，應依刑事訴訟法第299 條第1 項前段，刑法第2 條第
1 項前段、第28條、第216 條、第210 條、第214 條、第342 條
第1 項、第55條、修正後刑法第41條第1 項前段，罰金罰鍰提高
標準條例第1 條前段、第2 條，判決如主文。
本案經檢察官黃智勇到庭執行職務。
中    華    民    國    94    年     12   月    30  　日
                  刑事第三庭  審判長法　官  柳 章 峰
                                    法　官  呂 曾 達
                            　      法  官  吳 國 聖
以上正本證明與原本無異。
如不服本判決，應於判決送達後10日內向本院提出上訴狀（應抄
附繕本）。告訴人或被害人如對於本判決不服者，應具備理由請
求檢察官上訴，其上訴期間之計算係以檢察官收受判決正本之日
期為準。
                                    書記官  彭 玟 源
中　　華　　民　　國　　94　　年　　12　　月　　30　　日
